臺灣高等法院臺南分院民事裁定　96年度抗字第179號
抗　告　人　乙○○
相　對　人　甲○○
上列抗告人與相對人間請求債務不履行損害賠償事件，對於中華
民國96年4月9日臺灣臺南地方法院（94年度訴字第1519號）裁定
，提起抗告，本院裁定如下：
    主  文
抗告駁回。
抗告訴訟費用由抗告人負擔。
    理  由
一、抗告意旨略以：
壹、關於82年2月16日約定書所成立「契約請求權」部分：
(一)、原裁定法院認82年度訴字第686號判決相對人甲○○應給付
    抗告人違約金新台幣（下同）259,041.5元，為原裁定所確
    定者，對該判決抗告人不服，提出上訴。除該勝訴部分外，
    上訴聲明請求相對人應另給付抗告人1,813,288.6元，此有
    判決書可稽，二者相加，共計2,072,330.1元，因此，原裁
    定認定該訴違約金請求金額為新台幣1,036,166元為率斷而
    有違誤。
(二)、查當事人據以起訴之訴訟標的，應以原告所陳為準，此參民
    事訴訟法第244條第1項規定、同法第192條規定即明，故判
    斷原告起訴是否與前確定判決為同一事件，應以原告於訴狀
    上或言詞辯論上所陳訴訟標的為何為準，非以法院之認定為
    準。次查，關於「契約請求權」抗告人於原審係主張：是一
    個酬金請求權，加違約金請求權，而合併為一個請求權，就
    是契約請求權。而抗告人既未將該「酬金債權」及「違約金
    債權」分別作為訴訟標的，而係將合而為一個，因此，抗告
    人據以起訴者，仍為一訴訟標的一請求，即以契約請求權請
    求相對人給付1,554,249元，該契約請求權於起訴之前，未
    經判決過，即無適用一事不再理原則之餘地。
(三)、而原裁定係以：本件原告以約定書所成立之「契約請求權」
    為訴訟標的部分，僅係將前分別提出之二個經判決敗訴確定
    之訴訟，再合併於本件以一個訴訟提起，及將請求之金額以
    四捨五入而已，則原告本於兩造間於82年2月l6日代辦退稅
    事宜成立之契約法律關係係對於被告提起本件訴訟（含酬金
    518,083元、違約金l,036,166元，共計l,554,249元），分
    別與前揭案件屬本於同當事人就同一法律關係而為同一之請
    求（前案亦係就兩造間之前開代辦退稅事宜分別為酬金及違
    約金之請求），核係對於有既判力之法律關係而為請求，揆
    諸上開最高法院判例裁判之意旨，原告此部分之起訴與民事
    訴訟法第400條第l項之一事不再理之規定即屬有違云云，顯
    係變更抗告人於民國95年l0月31日言詞辮論筆錄上之陳述而
    為裁判，自有不當。依民國95年l0月31日日言詞辯論上之記
    載，並無所謂將前分別提出之二個經判決敗訴確定之訴訟，
    再合併於本件以一個訴訟提起等之陳述，原裁定竟變更抗告
    人之陳述，而作為判決之基礎，應有違誤。
(四)、判斷「新訴」與「前訴」是否同一事件？應以前後兩訴當事
    人是否同一？訴訟標的是否同一？請求是否同一為判斷標準
    ，若有一項不同，即非同一事件，有最高法院19年度上字第
    278號判例：訴訟法上所謂一事不再理之原則，乃指同一事
    件已有確定之終局判決者而言。其所謂同一事件，必同一當
    事人就同一法律關係而為同一之請求，若此三者有一不同，
    即不得謂為同一事件，自不受確定判決之拘束可稽。故原裁
    定係將二件不同訴訟標的及不同之請求之確定判決合而為一
    訴訟標的請求，用以論斷本件「契約請求權」違反一事不再
    理原則，並無法律之依據，與傳統訴訟標的理論不合，應非
    法之所許。
(五)、縱然酬金請求權和違約金請求權被判決確定，究屬二個訴訟
    標的二個請求，各自分別而獨立，抗告人既無將該二個分別
    而獨立之確定判決，合為一個訴訟標的請求之主張，無許原
    裁定認作主張謂將前分別提出之二個經判決敗訴確定之訴訟
    ，再合併於本件以一個訴訟提起之餘地，因此，原裁定違背
    法令。
貳、關於確認確定判決所成立訴訟標的部分：
(一)、按所謂程序判決，係指法院就當事人所提起之起訴或上訴，
    從程序上判決駁回而言。若「訴訟標的」被判決駁回，即為
    實體判決而非程序判決，此有最高法院27年度上字第1688號
    判例：確定判決以程序上理由駁回原告之訴，並未就為訴訟
    標的之法律關係予以裁判者，無民事訴訟法第三百九十九條
    第一項之既判力可言，而最高法院84年度台上字第1867號判
    決主文明示「關於確認酬金請求權不存在部份，被上訴人甲
    ○○在第二審之上訴駁回」可查。因此，最高法院84年度台
    上字第1867號判決為實體判決，原審謂以程序上理由駁回，
    自屬違誤。最高法院84年度台上字第1867號判決為實體判決
    ，當然發生訴訟法上之既判力。
(二)、按當事人撤回上訴者，原判決確定，至當事人因何撤回上訴
    則非所問，蓋不影響判決之確定也。相對人「確認違約金請
    求權不存在之訴」，因撤回上訴而敗訴確定，為原裁定法院
    所確定之事實，因此，台灣台南地方法院82年度訴更字第2
    號「確認違約金請求權不存在之訴」之實體判決確定，發生
    訴訟法上之既判力。
(三)、相對人所提起之「確認乙○○酬金請求權及違約金請求權不
    存在之訴」，性質上為消極確認之訴，相反得代用者，即為
    積極確認之訴。相對人所提起之「確認乙○○酬金請求權及
    違約金請求權不存在之訴」既分別受敗訴確定，其相反得代
    用者，即確認乙○○酬金請求權及違約金請求權均存在，自
    屬當然。
(四)、而債務人消極確認之敗訴，判例認債權人得以該消極確認之
    訴為基礎，訴請債務人給付，此有最高法院50年度台上字第
    23 2號判例：關於消極確認之訴，經確定判決，認法律關係
    成立予以駁回時，就該法律關係之成立即有既判力，上訴人
    前對系爭債權提起確認不存在之訴，既受敗訴之判決且告確
    定，則被上訴人於後案主張債權存在，請求如數履行，上訴
    人即應受前案既判力之羈束，不容更為債權不存在之主張可
    稽，顯無一事不再理之適用。因此，抗告人以最高法院84年
    度台上字第1867號確定判決，和台灣台南地方法院82年度訴
    更字第2號確定判決為基礎，訴請如數給付，不發生一事不
    再理之問題。
(五)、核原裁定認抗告人以確認確定判決所成立請求權為訴訟標的
    ，係屬另行起訴，係以本件新訴與抗告人所提前訴：台灣高
    等法院台南分院82年度上字第390號、最高法院83年度台上
    字第1294號給付酬金事件，及最高法院85年度台上字第679
    號給付違約金事件，均與該二訴為同一事件，前該訴被判決
    駁回確定，抗告人另提本件新訴，有違一事不再理原則，應
    予裁定駁回云云。惟查：台灣高等法院台南分院82年度上字
    第390號、最高法院83年度台上字第1294號給付酬金事件，
    及最高法院85年度台上字第679號給付違約金事件，係本於
    兩造民國82年2月l6日約定書上所戴違約金請求權及酬金請
    求權為訴訟標的，為原裁定法院所認定者；本件「確認確定
    判決所成立請求權」，係以確認確定判決所認定之請求權為
    訴訟標的，「而確定判決為當事人間之法」最高法院93年度
    台上字第1736號判決闡釋有明文，已非原來之法律關係。足
    見本件新訴與前二給付確定判決之訴訟標的並不同，縱有因
    果關係，依最高法院51年度台上字第1041號判例，亦不能認
    同一事件而更行起訴。因此，原裁定認本件係更行起訴，而
    有違一事不再理原則，顯有誤會。
二、按「原告之訴，有下列情形之一者，法院應以裁定駁回之。
    ．．．七、起訴違背第二百五十三條、第二百六十三條第二
    項之規定，或其訴訟標的為確定判決之效力所及者。」民事
    訴訟法第249條第1項第7款定有明文，又「除別有規定外，
    確定終局就經裁判之訴訟標的，有既判力。」同法第400條
    第1項亦定有明文。復按民事訴訟法第400條第1項所定之一
    事不再理原則，乃指同一事件已有確定之終局判決者而言。
    所謂同一事件，必須同一當事人就同一法律關係而為同一之
    請求，始為相當（最高法院79年度台上字第2420號判決、90
    年度台抗字第221號裁定可資參照）。
三、經查：
（一）抗告人以與相對人於82年2月16日約定書所成立之「契約
      請求權」為訴訟標的部分：
  １、抗告人曾本於契約法律關係對相對人起訴（原係聲請支付
      命令因相對人提出異議依法視為起訴）主張：「兩造約定
      由原告（即抗告人，下同）乙○○辦理訴外人劉姚秋鳳所
      有土地改依自用住宅優惠稅率課徵土地增值稅，約定退稅
      事宜辦成，被告（即相對人，下同）甲○○在法院領取分
      配金額應給付原告百分之四十四，退稅事宜辦成後，被告
      甲○○獲分配一百十七萬七千四百六十一元，依約被告甲
      ○○即應給付原告乙○○五十一萬八千零八十二元，詎被
      告甲○○竟拒不給付，迭催不理，爰起訴請求被告甲○○
      如數清償，並給付法定遲延利息」等語，經原審以82年度
      訴字第482號判決抗告人部分勝訴，經相對人提起上訴，
      本院以82年度上字第390號判決廢棄原判決，駁回抗告人
      之在第一審之訴，復經抗告人提起上訴，亦經最高法院以
      83年度台上字第1294號裁定駁回上訴而告確定，業據原審
      依職權調閱上開民事卷宗核閱無訛。又抗告人復本於違約
      金法律關係對相對人起訴（原係聲請支付命令因相對人提
      出異議依法視為起訴）主張：「兩造約定由原告乙○○辦
      理訴外人劉姚秋鳳所有土地改依自用住宅優惠稅率課徵土
      地增值稅，約定退稅事實辦成，被告甲○○在法院領取分
      配金額應給付原告乙○○百分之四十四，若被告甲○○不
      為履行或再向劉姚秋鳳追償退稅金額，應給付原告乙○○
      分配額二倍之違約金。詎退稅事宜辦成後，被告甲○○獲
      分配一百十七萬七千四百六十一元，依約被告甲○○即應
      給付原告五十一萬八千零八十二元，詎被告甲○○拒不為
      給付，迭催不理，爰依兩造約定書第七條第二、三項之約
      定及民法第二百二十九條第一項規定求為命被告應給付違
      約金一百零三萬六千一百六十五元及法定遲延利息」等語
      ，經原審以82年度訴字第686號判決相對人應給付違約金2
      59,041.5元及法定遲延利息，嗣經兩造對其敗訴部分別提
      起上訴，經本院以82年度上字第494號判決後，復經最高
      法院發回更審，嗣由本院以83年度上更(一)字第106號判決
      「原判決關於上訴人甲○○敗訴部分及該部分假執行之宣
      告暨訴訟費用之裁判均廢棄。右廢棄部分上訴人乙○○在
      第一審之訴及假執行之聲請均駁回。上訴人乙○○之上訴
      及擴張之訴均駁回。」等語，經抗告人上訴最高法院，復
      由最高法院85年度台上字第679號判決駁回上訴而告確定
      ，亦經原審依職權調取此部分之民事歷審卷宗核閱屬實。
  ２、本件抗告人以82年2月16日約定書所成立之「契約請求權
      」為訴訟標的部分，僅係將前分別提出之二個經判決敗訴
      確定之訴訟，再合併於本件以一個訴訟提起，及將請求之
      金額予以四捨五入而已，實則抗告人本於兩造間於82年2
      月16日代辦退稅事宜成立之契約法律關係對被告提起本件
      訴訟（含酬金518,083元、違約金1,036,166元，共計1,55
      4,249元），分別與前揭案件屬本於同一當事人就同一法
      律關係而為同一之請求（前案亦係就兩造間前開代辦退稅
      事宜分別為酬金及違約金之請求），核係對於有既判力之
      法律關係而為請求，揆諸上開最高法院裁判之意旨，抗告
      人此部分之起訴與民事訴訟法第400條第1項之一事不再理
      之規定即屬有違。
（二）抗告人以原審82年度訴更字第2號及最高法院84年度台上
      字第1867號「確認確定判決所成立請求權」為訴訟標的部
      分：
  １、抗告人所主張，相對人提起「確認原告就兩造於82年2月1
      6日訂立契約所訂酬金請求權及違約金請求權之債權不存
      在」之訴，即原審82年度訴更字第2號民事事件，係屬消
      極確認之訴，關於酬金請求權不存在部分，雖經最高法院
      84年度台上字第1867號判決相對人敗訴確定，惟所持理由
      係抗告人另案訴請相對人給付酬金事件，業經敗訴確定（
      本院82年度上字第390號、最高法院83年度台上字第1294
      號），相對人請求確認該債權不存在之訴，與前開給付之
      訴係可代用之判決，即應為確定判決效力之所及，不得再
      行起訴等情，從程序上駁回相對人之訴，並非認定抗告人
      對相對人之酬金請求權存在，抗告人就給付酬金518,083
      元更行起訴請求給付，與民事訴訟法第400條第1項之一事
      不再理之規定即有未合，不應准許。
  ２、至於抗告人所指後確定之原審82年度訴更字第2號判決（
      經相對人撤回上訴者），其中相對人就確認違約金債權不
      存在敗訴部分，雖與原確定判決即最高法院85年台度上字
      第679號事件就抗告人本於違約金法律關係對相對人請求
      給付為敗訴判決之結果相反，抗告人並援引司法院院字第
      505號解釋，主張先後受二相反之確定判決，應以上述85
      年6月6日後確定之原審82年度訴更字第2號判決為準，本
      件起訴以該確定判決為基礎，依最高法院50年度台上字第
      232號判例，並不生一事不再理之問題云云。惟按當事人
      就同一事件發見前已受有確定之判決者，依民事訴訟法第
      605條之規定，得對於後之確定判決提起再審之訴，如依
      同法第608條、第611條等規定，已不得提起再審之訴，當
      事人間之法律關係，應以後之確定判決為準，若當事人更
      行提起新訴，應以判決駁回，固經司法院著有院字第505
      號解釋，惟該號解釋係司法院於20年4月21日依前民事訴
      訟法規定所作成，其僅解釋「當事人間之法律關係，應以
      後之確定判決為準」，並未否定前一確定判決為無效，且
      觀之該號解釋所附之原呈文，前後任縣長將訟爭田地各判
      歸王富國或王澤秘等所有之相反判決，與本件前後確定判
      決，一為給付之訴，一為確認之訴情形有別，且該「前給
      付之訴」內容可以代用於「後確認之訴」，「後確認之訴
      」內容卻不可代用或包括「前給付之訴」，與該呈文之原
      因事實亦殊，又本件原確定判決，即最高法院85年度台上
      字第679號請求給付違約金事件判決，係於85年3月28日判
      決，並於同年4月20日送達抗告人，抗告人乃於85年6月7
      日撤回另案關於確認違約金請求權不存在之第二審上訴（
      即本院84年度上更(一)字第86號），顯與前揭院字第505號
      解釋之情形不同，自無任意攀附援引或適用該解釋之餘地
      ，抗告人就給付違約金1,036,166元更行起訴請求給付，
      仍與民事訴訟法第400條第1項之一事不再理之規定不合，
      不應准許。
四、綜上，抗告人本於82年2月16日約定書所成立「契約請求權
    」、原審82年度訴更字第2號及最高法院84度年台上字第186
    7號「確認確定判決所成立請求權」為訴訟標的，請求相對
    人給付1,554,249元，及自85年6月8日起至清償日止，按週
    年利率百分之5計算之利息，均核係對於有既判力之法律關
    係而為請求，抗告人提起本件訴訟與民事訴訟法第400條第1
    項之一事不再理之規定有違，依民事訴訟法第249條第1項第
    7款規定，應予裁定駁回。原法院駁回抗告人之訴及其假執
    行之聲請，核無不合。抗告人指摘原裁定不當，求予廢棄，
    為無理由，應予駁回。
五、依民事訴訟法第495條之1第1項、第449條第1項、第95條、
    第78條，裁定如主文。
中　　華　　民　　國　　96　　年　　8 　　月　　28　　日
                  民事第四庭   審判長法  官      王惠一
                                     法  官      王浦傑
                                     法  官      蘇重信
上為正本係照原本作成。
如不服本裁定，僅得於收受本裁定正本送達後10日內以違背法令
為理由，向本院提出再抗告狀（須附繕本一份及繳納再抗告裁判
費新台幣1千元），而後始可再抗告於最高法院。
中　　華　　民　　國　　96　　年　　8 　　月　　28　　日
                                     書記官      黃文生
【附記】
民事訴訟法第495條之1第2項準用同法第466條之1第1、2項規定
：
(1)對於第二審判決上訴，上訴人應委任律師為訴訟代理人。但上
  訴人或其法定代理人具有律師資格者，不在此限。
(2)上訴人之配偶、三親等內之血親、二親等內之姻親，或上訴人
  為法人、中央或地方機關時，其所屬專任人員具有律師資格並
  經法院認為適當者，亦得為第三審訴訟代理人。
民事訴訟法第466條之2：
上訴人無資力委任訴訟代理人者，得依訴訟救助之規定，聲請第
三審法院為之選任律師為其訴訟代理人。
